【裁判字號】    99,交聲,1064
【裁判日期】    990813
【裁判案由】    聲明異議
【裁判全文】
臺灣臺南地方法院交通事件裁定    99年度交聲字第1064號
移送機關    交通部公路總局嘉義區監理所麻豆監理站
異議人即
受處分人    甲○○
上列受處分人因違反道路交通管理處罰條例案件，對於交通部公
路總局嘉義區監理所麻豆監理站民國99年7月27日所為之裁決處
分（處分案號：麻監裁罰字第裁75-M00000000號），聲明異議，
本院裁定如下：
    主  文
原處分關於罰鍰新台幣肆萬伍仟元部分撤銷。
上開撤銷部分，甲○○不罰。
    理  由
一、原處分意旨略以：異議人即受處分人甲○○（下稱異議人）
    於民國98年5月19日22時許，駕駛車牌號碼KX8-632號重型機
    車，行經臺南縣將軍鄉苓和村南19線1.5公里處時，因自後
    追撞前方由第三人周清帶所駕駛之車牌號碼8J-0357號自小
    客貨車（未致他人受傷），經臺南縣警察局學甲分局（下稱
    舉發機關）警員據報後到場處理，並在醫院測得其呼氣中所
    含酒精濃度為每公升0.62毫克，因超過規定標準遂予製單舉
    發，嗣經交通部公路總局嘉義區監理所麻豆監理站（下稱原
    處分機關）以其違規事證明確，依道路交通管理處罰條例第
    35條第1項第1款、第24條第1項第2款（原處分漏載第24條第
    1項第2款）及違反道路交通管理事件統一裁罰基準表等規定
    ，裁處異議人罰鍰新臺幣（下同）45,000元，吊扣駕駛執照
    12 個月，並施以道安講習等處分。
二、本件異議意旨略以：本案觸犯刑事犯罪部分業經台南地方法
    院檢察官為緩起訴處分，並向公益團體捐款45,000元（此部
    分有誤載情形，詳後所述），基於一事不二罰原則，請求抵
    繳罰單金額等語。
三、經查：
  (一)按汽車駕駛人，駕駛汽車經測試檢定有酒精濃度超過規定標
    準之情形者，處一萬五千元以上六萬元以下罰鍰，並當場移
    置保管該汽車及吊扣其駕駛執照一年；因而肇事致人受傷者
    ，並吊扣其駕駛執照二年；致人重傷或死亡者，吊銷其駕駛
    執照，並不得再考領，道路交通管理處罰條例第35條第1項
    第1款定有明文；次按汽車駕駛人飲用酒類後其吐氣所含酒
    精濃度超過每公升零點二五毫克（MG/L）者，不得駕車，道
    路交通安全規則第114條第2款定有明文。
  (二)本件異議人對於上揭酒後駕車之事實，為異議人所承認，並
    有臺灣台南地方法院檢察署檢察官98年7月10日98年度營偵
    字第1079號緩起訴處分書1份附卷可參，故異議人飲用酒類
    後，於上開時、地騎乘機車，經員警測試檢定有酒精濃度超
    過規定標準即吐氣所含酒精濃度每公升0.62毫克之事實，即
    堪認定。
  (三)又按95年2月5日生效之行政罰法第26條第1項規定：一行為
    同時觸犯刑事法律及違反行政法上義務規定者，依刑事法律
    處罰之。但其行為應處以其他種類行政罰或得沒入之物而未
    經法院宣告沒收者，亦得裁處之。究其立法目的，一行為同
    時觸犯刑事法律及違反行政法上義務規定時，由於刑罰與行
    政罰同屬對不法行為之制裁，而刑罰之懲罰作用較強，故依
    刑事法律處罰，即足資警惕時，實無一事二罰再處行政罰之
    必要，且刑事法律處罰，由法院依法定程序為之，較符合正
    當法律秩序，應予優先適用，但罰鍰以外之沒入或其他種類
    行政罰，因兼具維護公共秩序之作用，為達行政目的，行政
    機關仍得併予裁處。而緩起訴處分是否屬於行政罰法第26條
    第1項所規定之依刑事法律處罰？還是屬於同法條第2項規定
    之「不起訴處分」內涵之一？查：
  1.我國關於不起訴處分與緩起訴處分之規定，多見於刑事訴訟
    法，於該法法例之用語，均個別明列之，如刑事訴訟法第
    255條第1項、第259條、第260條均屬之；易言之，在我國刑
    事訴訟法之體例上，並無將「不起訴處分」一詞包含「緩起
    訴處分」之情形。再依我國刑事訴訟法第253條之1規定，有
    關緩起訴處分，需具備(1)犯罪嫌疑充足，(2)斟酌刑法第五十
    七條所列事項，(3)為公共利益之維護，(4)以緩起訴為適當者
    （即適當性）等要件；尚與不起訴處分之要件有間；因之，
    倘認行政罰法第26條第2項規定之「不起訴處分」包含「緩
    起訴處分」之情形，是否已逾文義解釋之範圍，實有疑問。
    況關於緩起訴處分之要件、裁量之基準，與不起訴處分相較
    ，均多有不同，至多應僅得視緩起訴處分為暫緩起訴之處分
    ，而非不起訴處分。另行政罰法第26條第2項規定既未明文
    包含「緩起訴處分」之類型，而對於人民不利益之規定本不
    得任意加以擴張其適用，自不宜逕認行政罰法第26條第2項
    之規定於經緩起訴處分之情形亦有適用，始為允當，並符其
    立法理由。
  2.從而，緩起訴處分並非行政罰法第26條第2項所稱之「不起
    訴處分」內涵之一。
  (四)是以上揭行政罰法中刑事法律處罰優先且不再處以行政秩序
    罰之目的，既係因為行為人已接受刑罰而足資警惕，且已發
    生懲罰之作用，即無使行為人陷於雙重處罰之不利益，則關
    於刑事法律處罰之範圍自應採取實質認定，凡刑事實體法或
    程序法中所規定客觀上剝奪行為人生命、自由、財產權利，
    主觀上亦因制裁之嚴厲性、痛苦性，其強度足以造成心理強
    制而間接達成矯正教化目的之處遇手段，皆應納入其中，而
    不以形式上符合刑法第32條至第34條所定主刑及從刑種類者
    為限，始與法律規範之意旨相符。
  (五)本件異議人飲用酒類，已達不能安全駕駛動力交通工具之程
    度，竟仍騎乘上開機車上路之事實，業經臺灣臺南地方法院
    檢察署檢察官於98年7月10日以98年度營偵字第1079號緩起
    訴處分在案，緩起訴期間1年、並命異議人向指定之公益團
    體、地方自治團體或社區提供50小時之義務勞務（異議人於
    聲明異議狀中載稱係緩起訴處分之內容係向公益團體捐款45
    ,000元等語，顯係誤載，附此敘明。），有上開緩起訴處分
    書1份附卷可參，且於緩起訴處分期間即98年7月27日起至99
    年7月26日止，並未有緩起訴遭撤銷之情事，亦有臺灣高等
    法院被告前案紀錄表1份附卷可參，從而，異議人酒後駕車
    之行為同時觸犯刑法及違反行政法上義務，並經檢察官緩起
    訴處分確定，揆諸前揭說明，而上開處遇手段（提供50小時
    之義務勞務）之強度亦足以造成受處分人心理強制而間接達
    成矯正教化之目的，廣義而言，應屬前揭所稱之「實質刑事
    法律處罰」，而有行政罰法第26條第1項「一事不二罰」規
    定之適用。基此，受處分人上述酒後駕車違規之情事，其違
    反行政法上義務而受罰鍰部分，依行政罰法第26條第1項前
    段規定，即應依刑事法律處罰之，不再爰依上揭道路交通管
    理處罰條例等規定裁罰之。
  (六)至於移送機關另對異議人為吊扣駕駛執照12個月，並施以道
    安講習之處分部分，因異議人前就此同一事件對移送機關98
    年7月27日麻監裁罰字第裁75-M00000000號裁決處分聲明異
    議時，本院99年2月22日98年度交聲字第900號交通事件裁定
    已將此部分處分之異議駁回，因移送機關、異議人均未提出
    抗告，而告確定，有本院刑事案件審理單之記載附卷可參，
    因此，雖異議人就此部分未聲明異議，但移送機關就已確定
    之處分，誤再為同一處分，對異議人並不生效力，附此敘明
    。
四、綜上，移送機關上開罰鍰之行政裁罰，即有未洽，應由本院
    撤銷原處分其中罰鍰45,000元部分，並為異議人不罰之諭知
    ，以資適法。
五、據上論結，應依道路交通管理處罰條例第87條第2項、道路
    交通案件處理辦法第20條前段，裁定如主文。
中    華    民    國    99    年    8     月    13    日
                     交通法庭   法  官   陳淑勤
以上正本證明與原本無異。
如不服本裁定，應於送達後5日內，向本院提出抗告狀。
                                書記官   謝國欽
中    華    民    國    99    年    8     月    13    日

司法院資訊處製作；財團法人民間司法改革基金會備份。
